臺灣高雄地方法院民事判決　九十二年度家訴字第一八○號
　　原　　　告　甲○○
　　訴訟代理人　李錦臺律師
　　被　　　告　乙○○
　　訴訟代理人　丙○○
右當事人間確認婚姻無效事件，本院於民國九十二年十二月二十四日言詞辯論終結，
判決如左：
    主      文
確認原告與被告間之婚姻無效。
訴訟費用由被告負擔。
    事實及理由
一、按婚姻無效、確認婚姻成立或不成立、撤銷婚姻、離婚或夫妻同居之訴，得合併
    提起，或於第一審或第二審言詞辯論終結前，為訴之變更、追加或提起反訴，民
    事訟法第五百七十二條第一項定有明文。是原告於本件確認婚姻無效訴訟事件言
    詞辯論終結前，追加備位聲明，依民法第一千零五十二條第一項第十款之規定，
    訴請准原告與被告離婚，於法尚無不合，應予准許，合先敘明。
二、原告起訴主張兩造於八十九年六月、七月間相識，且於同年八月、九月間即同居
    ，嗣因被告懷孕，即將於九十年三月底臨盆，兩造乃未舉行公開儀式，僅於九十
    年三月二十九日辦理結婚登記，並於九十年三月三十日產下一子陳奎安。兩造既
    未舉行公開儀式，不備民法第九百八十二條第一項之結婚形式要件，依民法第九
    百八十八條第一款規定，兩造間之婚姻自屬無效，然因戶籍上仍登記兩造為夫妻
    ，為此原告先位訴請確認兩造間之婚姻無效，又如認兩造婚姻關係存在，則因被
    告犯偽造有價證券罪，遭判刑三年二月確定，且現遭通緝中，爰追加備位聲明為
    依民法第一千零五十二條第一項第十款、第二項之規定，擇一訴請准原告與被告
    離婚等語。被告則以兩造是於九十年三月二十九日寫結婚證書，於同年四月九日
    辦理結婚登記，寫結婚證書及辦理結婚登記時，都沒有宴客或公證，但陳奎安三
    、四個月大的時候，被告父母認為一定要有儀式，不可以隨便，原本要求先訂婚
    ，再辦理結婚，惟因男方推說沒有錢辦，又認為已經辦理結婚登記了，不用再公
    開儀式，所以被告父母才同意訂婚、結婚一起辦，而訂婚、結婚當天有宴客，席
    開三、四桌，並非沒有公開儀式，所以兩造婚姻有效；又被告犯偽造有價證券罪
    是十年前就有，只是在九十二年三、四月才確定，原告請求離婚為無理由，故請
    求駁回原告之訴等語資為抗辯。
三、按結婚應有公開儀式及二人以上之證人。依戶籍法為結婚之登記者，推定其已結
    婚；又結婚違反上開規定者，無效，民法第九百八十二條、第九百八十八條第一
    款分別定有明文。又所謂結婚應有公開儀式，係指結婚當事人應行定式之禮儀，
    使不特定人得以共見共聞認識其為結婚者而言（最高法院五十一年台上字第五五
    一號判例參照）。本件原告主張兩造已依戶籍法於九十年四月九日登記於九十年
    三月二十九日結婚，並育有一子陳奎安（九十年三月三十日生）等事實，有原告
    所提出之戶籍謄本及被告所提出之結婚證書影本各一件為證，且為被告所不爭執
    ，自堪信為真實，是兩造既已依戶籍法規定為結婚之登記，依法即推定兩造已結
    婚。至原告主張兩造結婚時，並未舉行公開儀式等語，則經被告以前揭情詞置辯
    。是本件所應審究者即為兩造之婚姻是否有舉行公開之儀式？經查：
  (一)按消極確認之訴，應由被告負立證責任；又確認法律關係不存在之訴，如被告主
    張其法律關係存在時，應由被告負舉證責任（最高法院十九年上字第三八五號、
    四十二年臺上字第一七○號判例參照）。本件依兩造前開主張，可知係原告以兩
    造僅辦理結婚戶籍登記，並無結婚之公開儀式，故訴請確認兩造間之婚姻無效，
    而被告則以兩造有舉行結婚之公開儀式，故兩造間之婚姻關係有效存在，依前開
    判例說明，本件兩造間婚姻關係存在之證明，自應由被告負舉證責任。
  (二)兩造於兩造所生之子陳奎安出生後三、四個月時，有舉行訂婚儀式，並宴客之情
    ，已據被告陳明在卷，且有照片四幀附卷可稽，並經證人即原告之表弟蔡艾潔、
    證人即被告之父陳泳鋒證述甚明（見卷第四一頁、第四三頁），復為原告所不否
    認，是兩造間有舉行訂婚儀式，固可認定。惟依被告所述：「小孩三、四個月的
    時候，被告的父母認為一定要有儀式，不可以隨便，原本是要先訂婚，再辦理結
    婚，但男方推說沒有錢辦，且說登記了不用辦，所以我們才認為可以訂婚、結婚
    一起辦，後來由被告出錢宴客，原告的父母也有來，所以被告認為這個婚姻有效
    」、「兩造結婚女方家長不知道，小孩出生後，抱回家後，女方的家長才知道生
    了小孩，也登記結婚了，但認為仍須一個儀式」（以上見卷第二八頁）、「儀式
    是在我家舉行，宴客的錢是我家出，宴客的餐廳也是我們訂的。結婚訂婚的前一
    天七點多時，被告跟我們家的人說原告不見了，後來有找到原告，我們問原告要
    不要辦，原告說都已經登記了，隔天他們有出現，所以才有儀式與宴客。儀式的
    過程是戴戒指、送訂，接下來就去宴客，依我父母的意思，這是訂婚，但對方的
    意思是這就算是結婚」（見卷第二九頁）等語，及證人陳泳鋒所稱：「原告的父
    母來提親是在被告生下小孩之後，來時我有說要辦訂婚、結婚，但因為已經辦理
    結婚登記了，而且男方不願意，所以我們就一次包括訂婚、結婚，結婚那天有戴
    戒指、喜餅，及中午在漢王飯店開四桌，是由我們請」、「我是照相公會理事長
    ，是希望能夠訂婚之後，辦一次盛大的結婚儀式，但因為男方不肯，所以只好訂
    婚、結婚一起辦」等語（見卷第四三頁），可知兩造雖已辦理結婚戶籍登記，然
    被告家人仍認為應再分別舉行訂婚、結婚之儀式甚明，而衡以被告父母於兩造已
    辦理結婚戶籍登記，並已生下一子後，且亦明知原告不願意舉行任何儀式之情形
    下，仍堅持舉行訂婚儀式，並訂席宴客，顯見相當重視被告之婚禮，自不可能同
    意訂婚、結婚一起辦，況被告之父既表明希望能為被告籌辦盛大之結婚典禮，則
    縱訂婚、結婚要一起辦，也不可能僅宴請四桌親友，是被告辯稱兩造於前開時地
    係訂婚、結婚一併舉行云云，尚不足採。另就被告所提出之照片四幀以觀，雖可
    確認有送喜餅、戴戒指等儀式，然此等均係訂婚之儀式，尚無從憑證有任何結婚
    之儀式，是該等照片僅可認係兩造有舉行訂婚儀式之證明，尚難認係兩造已舉行
    結婚公開儀式。
  (三)又依證人蔡艾潔到庭結證證稱：「甲○○是我表哥，約兩年前他訂婚當天早上，
    他打電話跟我說他要訂婚，要我一起去參加，當時有我及原告、原告的父母、大
    哥，另外兩個小孩。當天原告是跟我說訂婚。當天有戴戒指的儀式，當時女方的
    父親擔任攝影公會的理事長，希望在他卸任之前再辦一次盛大的結婚儀式。當天
    有無宴客我不記得，女方很多人去，但男方就只有我剛剛講的那些人。我是早上
    去，有無吃午飯我不記得，儀式完即戴戒指、拍照完我就離開了」等語（見卷第
    四一頁），足徵兩造於前開時地係訂婚而非結婚，而證人蔡艾潔所以知悉被告之
    父在卸任理事長前，要為兩造再辦一次盛大的結婚儀式，係出於原告轉述一節，
    固據證人蔡艾潔陳稱：「（問：要再辦一次盛大的結婚儀式是誰說的？）我在原
    告打電話給我當天，我過去原告家見到原告時，問他何時辦結婚，原告告訴我的
    。不是被告父親說的」等語甚明（見卷第四二頁），惟此陳述核與證人陳泳鋒嗣
    後證稱：「我是照相公會理事長，是希望能夠訂婚之後，辦一次盛大的結婚儀式
    」（見卷第四三頁）等語相符，足徵證人蔡艾潔前開所述，雖係出於原告之轉述
    ，然亦屬實情。從而，原告既於訂婚當日仍向證人蔡艾潔表示當日是要訂婚，之
    後會再舉辦盛大結婚儀式，顯見兩造並未約定訂婚、結婚要在前揭時地同時舉行
    ，益徵被告所辯，並無可採。
  (四)綜上，被告既未能再提出其他佐證以證明兩造結婚有公開儀式，依前開舉證責任
    分配原則，其辯稱兩造係訂婚、結婚已於前揭時地同時舉行，故兩造婚姻已有公
    開儀式云云，即無足取。是本件兩造結婚既無公開儀式，依前開民法第九百八十
    二條第一項、第九百八十八條第一款之規定，兩造間之婚姻自屬無效，原告之主
    張為可採信，惟因戶籍上仍登記兩造為夫妻一節，已如前述，故原告自有即受確
    認判決之法律上利益。從而，原告訴請確認兩造間之婚姻無效，為有理由，應予
    准許。
四、又原告先位聲明既屬有理由，其備位聲明部分即無庸審究併此敘明。
五、結論：原告之訴為有理由，依民事訴訟法第七十八條，判決如主文。
中　　　華　　　民　　　國　　九十三　　年　　　一　　　月　　  九 　　 日
                              臺灣高雄地方法院家事法庭
~B法　　　官　李麗珠
右正本證明與原本無異。
如不服本判決，應於送達後廿日內，向本院提出上訴狀並表明上訴理由，如於本判決
宣示後送達前提起上訴者，應於判決送達後十日內補提上訴理由書（須附繕本）。
中　　　華　　　民　　　國　　九十三　　年　　　一　　　月　　  九  　　日
~B法院書記官　梁  竫
